行  政  法  院  判  決                          八十七年度判字第二四○九號
    原      告  甲  ○
    被      告  財政部高雄市國稅局
右當事人間因綜合所得稅事件，原告不服行政院中華民國八十七年六月二十五日台八
十七訴字第三二一三○號再訴願決定，提起行政訴訟。本院判決如左︰
    主  文
原告之訴駁回。
    事  實
緣原告八十一年度綜合所得稅結算申報，被告以其漏報取自國防部中山科學研究院（
以下簡稱中科院）之薪資所得計新台幣（下同）二五七、○四○元，乃核定補徵稅額
三三、四一五元。原告不服，申經復查結果，未准變更。提起訴願、再訴願，亦遭決
定駁回，遂提起行政訴訟，茲摘兩造訴辯意旨於次：
原告起訴意旨略謂：一、所得稅法第四條第八款規定「左列各種所得，免納所得稅．
．．八、中華民國政府或外國政府，國際機構、教育、文化、科學研究機關、團體，
或其他公私組織，為獎勵進修、研究或參加科學或職業訓練而給與之獎學金及研究、
考察補助費等。但受領之獎學金或補助費，如係為授與人提供勞務所取得之報酬，不
適用之。」本法條規定免稅條款之立法意旨，乃在對於從事研究開發工作者，予以租
稅優惠，以便提昇國家科技水準，並改善社會生活條件。細究中科院所研發者，乃涉
及國家安全、全民福祉之國防科技，非一般民生科技所可比擬，而一般科技之研發尚
且予以租稅優惠，舉輕以明重，本案之研發自應給予更高之優渥與獎勵，故而本案原
告所領取者，不論名稱究係品位加給，抑或技術津貼，均為研究補助費，應合於免稅
優惠之立法目的，依法免納所得稅。二、被告認定系爭所得為應稅所得，其所依據者
為財政部六十八年十一月三十日台財稅字第三八五○一號函釋「一、凡依職級按月、
定額發給者，屬研究人員之薪資所得，應辦理扣繳，並於年度申報綜合所得稅。二、
如係按研究計畫個案給付，並非通案、按職級、按月給付者，則為研究補助費，依法
可免納所得稅。．．．」，依該函釋內容以察：(一)本件系爭所得究竟是否屬免稅之研
究補助費，首先應審查者，為該項所得之本質，而非給付之方式，被告以法律未規定
之要件限制免稅之認定標準，顯然與「租稅法定主義」有違。(二)姑且不論本件系爭之
品位加給（或技術津貼）本質為何，但就中科院自申請及至發放該項所得予員工之過
程觀之，亦合於上開財政部函釋說明第二點免納所得稅之要件。按本案研究補助費係
以「個案」申請。換言之，是針對每個研究計畫個別申請，且其發放方式是依各個員
工對各個不同之專案所作之各別貢獻程度，分別發放。因此，在不同之專案中，各參
與員工所領取之研究補助費，並不固定，亦即並非定額給付。再研究補助費依其性質
原應依各階段進度，分別給予，但國防科技之研發乃經年累月始能獲得成果（短者三
年五年、長者逾十年），倘堅持該原則，將置員工生活於不顧，有鑒於此，在會計上
乃依員工參與程度不同，分別計算獎勵津貼之金額採按月給付，此乃權衡變通之辦法
，惟中科院係專案個別申請研究補助費，且按研究計畫個案分別給付，應無疑義，由
上述得知，本件之品位加給（或技術津貼）所得，依該函釋應屬免稅範圍。三、所謂
「按職級給付」，乃鑑於參與研發者能力、經驗、資歷等各不相同，故有不同之獎勵
，中科院為求客觀之標準，因此訂有職等，是以焉能倒果為因，以因有職等之訂定，
並依此作為研究費之發放標準，即否定研究費之本質，該項認定顯與論理法則有違。
又「按月給付」者，實乃國防科技研發成果之顯現須經漫長時間，倘不採按月支領，
顯然不足以維持研究人員之生活。為此，被告及訴願、再訴願機關以此法律未規定之
免稅要件強加入本件免稅之認定，已屬違背「租稅法定主義」，又無視國防科技研發
之特性，徒以發放方式之固定與否為免稅認定之標準，亦嫌速斷。況且該系爭所得，
乃中科院分別依個案計畫編列預算。換言之，即係按研究個案而非通案編列預算。至
中科院核發方式為何乃著重於員工實際生活所需，尚不影響該系爭所得之本質，被告
及再訴願機關以核發方式否定所得之本質，顯不符依法課稅原則。四、再訴願決定理
由復稱「且中科院對所給付之品位加給及技術津貼均已依規定按薪資所得申報扣繳，
並填發各類所得扣繳暨免扣繳憑單送交再訴願人有案．．．併課其當年度綜合所得稅
，並無不合」。惟本案係就八十一年度之綜合所得稅短報作成處分，查中科院扣繳「
品位加給」及「技術津貼」所得是於八十三年應財政部臺灣省北區國稅局之請，就當
（八十三）年度先行扣繳，然該項所得是否應稅，現仍爭議中，被告竟以事後且尚未
定讞之行為，追溯作為處分及復查決定之依據，顯然有悖法律不溯既往原則。況且原
告於當年度申報所得稅時，即依當年度扣繳憑單辦理，而今距前申報日期四年後，中
科院復掣發扣繳憑單，其掣發原因為何，所據法令為何，在在不詳，而被告卻依此為
補稅理由，實屬牽強。反之，倘中科院自始拒發扣繳憑單，依再訴願決定理由意旨，
是否就證明該項所得為免稅﹖綜之，被告及其上級機關怠於事實之認定，而以扣繳憑
單之掣發與否為課稅之認定標準，實有悖依法課稅原則。五、按公法上之爭訟，應有
信賴保護原則之適用，蓋不管行政機關之決定是否合法，除了重大且明顯之瑕疵或其
違法係可歸責於納稅義務人外，行政機關之行為一經表露於外，人民通常會對其所造
成「法律狀態」之存續寄以信賴，並以之作為行為依據，此種依據之信賴，應受保護
，否則人民將生活於一不確定之法律狀態中。本案品位加給（或技術津貼）應否課徵
所得稅，早在六十八年財政部即擬具辦法報行政院六十八年十一月八日台六十八訴第
一一二○四號函准備查在案，並以台財稅第三八五○一號函國防部，中科院秉此遵循
往例，就系爭所得仍依法認定免稅。因此，並未開立扣繳憑單給原告。甚者，稅捐稽
徵人員逐年審閱中科院相關之會計資料，對系爭金額未予扣繳乙節，均未予置喙，洵
證稅捐稽徵人員同意中科院對該所得性質認定為研究補助費，屬免稅範圍，是屬合法
、適當。又八十一年十一月三日中科院尚以中科院（八十一年）訓誠字第一六八七三
號函財政部臺灣省北區國稅局，檢送有關研究補助費之相關資料及其性質說明，以證
實該筆研究補助費應屬免徵所得稅範圍，財政部臺灣省北區國稅局亦無疑義。顯然原
告對系爭所得免納所得稅之信賴利益應受保護。財政部賦稅署於八十年一月四日就納
稅義務人所提出中科院非軍職人員薪資未盡合理之建言，移交桃園縣稅捐稽徵處查明
，經該處大溪分處派員瞭解調查結果略以：據中科院稱其員工薪資係分本俸及品位加
給（研究補助費）兩部分，本俸依法課稅，至品位加給依所得稅法第四條第八款規定
，依法免納所得稅。並函復納稅義務人略以：中科院員工研究加給係政府為獎勵科技
人員科技研究工作之補助費，此研究補助費台端建議應改成單一薪俸核課綜合所得稅
，以健全所得稅制，此案俟所得稅法修正時將一併建議上級單位參採。按對於法律之
規定有疑義者，自當以命令補充之，本案系爭所得依上開所陳，迨至八十年稅捐機關
仍視為免納所得稅之所得。因此，法律見解或行政命令縱有變更，亦應詳述理由，重
新發布，並自新函令頒布日生效，否則人民財產權之保障，將無所依歸。六、溯自八
十一年七月一日財政部臺灣省北區國稅局甲○，對中科院給付之「品位加給」與「技
術津貼」究竟可否適用所得稅法第四條第八款規定免課所得稅，認滋生疑義，乃於八
十二年四月十五日北區國稅三第八二○○七三○七號函財政部建議「考量中科院薪給
制度對研究補助費性質之加給未按個案給付，致應列入課稅範圍之因素，採不溯既往
原則；明定自八十二年度起，中科院非軍職人員研究補助費性質之品位加給、技術津
貼均應列入薪資所得扣繳範圍，並應依法申報綜合所得稅。」按：(一)政府機關乃屬一
體，尚不得因編制之改變，而否認前者之作為，是以在未有新函令發布前，自不應編
制之改變，肆意將免稅所得改列為應稅所得。(二)又財政部臺灣省北區國稅局亦坦承系
爭品位加給（及技術津貼）究竟是否合於免稅要件滋生疑義，如此自應由主管機關函
釋清楚，在未函釋前，自應依往例就有利人民部分，從優適用。(三)再財政部臺灣省北
區國稅局於該函中亦建議「採不溯既往原則；明定自八十二年度起．．．」，洵證以
往有利納稅義務人之行為效果，不應剝奪，並且應自「明定」課稅之時點後，始行通
知依法申報。七、綜合上述，本件系爭品位加給（或技術津貼）除主管財稅機關合理
說明該項所得不予免稅之理由並發布新函令，否則自應依歷年來徵、納雙方共識，就
系爭所得列入免予申報並繳納所得稅之項目。為此請判決撤銷原處分及一再訴願決定
等語。
被告答辯意旨略謂︰一、本件原告為中科院非軍職員工，八十一年度領取中科院薪資
所得，其中二五七、○四○元屬「科技品位加給」或「技術津貼」，為原告所不爭。
而中科院預算雖分別依計畫編列人事費支應其員工之各項給與，但實際上領受「科技
品位加給」或「技術津貼」之非軍職人員，無論配屬之單位參與不同計畫，悉依該院
所訂「科技人員品位支給標準表」、「技術員薪給標準表」之等級，每月按職級定額
領取「科技品位加給」或「技術津貼」。又中科院與其聘僱人員之約定事項亦載明所
指薪給，除實物代金及眷補費外，包括全部給與，此業經財政部臺灣省北區國稅局派
員赴中科院查閱資料瞭解無誤，並為中科院八十一年十一月三日八十一訓誠字第一六
八七三號函所明示。是系爭「科技品位加給」或「技術津貼」自始即屬薪資所得，即
應依法合併申報繳稅。二、另原告主張研究補助費是否免稅，國防部與財政部於八十
四年十月十七日才達成共識，八十四年度以前應予免稅一節，查行政機關就行政法規
所為之釋示，係闡明法規之原意，應自法規生效之日起適用，司法院大法官會議釋字
第二八七號解釋有案，行政院秘書長八十四年十月十七日台八十四財三七○○七號函
僅係闡明系爭科技品位加給暨技術津貼免扣繳所得稅與現行法令，應依法課稅，該函
釋自所得稅法第十四條生效日即有適用。三、原告執前於復查時之陳詞為主張，洵無
足採，為此為判決駁回原告之訴等語。
    理  由
按中華民國政府或外國政府，國際機構、教育、文化、科學研究機構、團體，或其他
公私組織，為獎勵進修、研究或參加科學或職業訓練而給與之獎學金及研究、考察補
助費等所得，免納所得稅。但受領之獎學金或補助費，如係為授與人提供勞務所取得
之報酬，不適用之，為行為時所得稅法第四條第八款所規定。又凡公、教、軍、警、
公私事業職工薪資及提供勞務者之所得，為薪資所得，該項所得之計算，以在職務上
或工作上取得之各種薪資收入為所得額；前項薪資包括薪金、俸給、工資、津貼、歲
費、獎金、紅利、各種補助費及按月或按年分期給付之退休金或養老金。但為雇主之
目的，執行職務而支領之差旅費、日支費及加班費不超過規定標準者，及依同法第四
條規定免稅之項目，不在此限，復為同法第十四條第一項第三類所明定。本件原告八
十一年度綜合所得稅結算申報，被告初查以其漏報取自中科院之薪資所得計二五七、
○四○元，乃核定補徵稅額三三、四一五元。原告不服，以系爭所得係研究補助費，
且係按研究計劃個案給付，並非通案按職級按月給付者，參照財政部六十八年十一月
三十日台財稅第三八五○一號函釋，依行為時所得稅法第四條第八款規定，應屬免稅
所得云云。申經被告復查結果，以原告為中科院非軍職員工，八十一年度領取自中科
院薪資中之二五七、○四○元屬科技品位加給，為其所不爭，而中科院之預算雖分別
依計畫編列人事費支應員工之各項給與，然領受品位加給或技術津貼之非軍職人員，
無論配屬之單位或參與不同計畫，悉依該院所訂「科技人員品位加給支給標準表」「
技術員薪給標準表」之等級，每月按級定額領取品位加給或技術津貼。且中科院聘僱
人員之約定事項亦載明薪給除實物代金及眷補費外，包括全部給與，業經財政部臺灣
省北區國稅局所屬大溪稽徵所赴中科院查閱資料瞭解無誤，並為中科院八十一年十一
月三日八十一訓誠字第一六八七三號函所明示，系爭品位加給自始即屬薪資所得，自
應依法合併申報繳稅，原核定並無不合，乃未准變更。原告猶不服，循序提起行政訴
訟，主張：上開薪資所得二五七、○四○元，無論係按職給付或按月給付，其性質均
屬所得稅法第四條第八款規定之研究補助費，依法應屬免稅所得，不得對之課徵所得
稅，即系爭所得係依研究計畫專案申請及依各員工參與程度分別計算發放，並非定額
給付，於會計上採按月給付僅屬權衡變通辦法，其性質符合財政部六十八年十一月三
十日台財稅第三八五○一號函釋，稽徵機關逐年至中科院查閱相關會計資料，亦對系
爭所得未予扣繳一節未予置理，中科院據以認定系爭研究補助費係屬免稅所得，應屬
合法、適當，稽徵機關於經過數年後始為應稅主張，有違信賴原則。況本件所得應依
其本質審查，而非逕依給付之方式認定；又中科院遲發扣繳憑單，被告怠於事實之認
定，僅以扣繳憑單為課稅之認定標準，有悖依法課稅原則，且於法律規定有疑義而以
命令補充時，應自新函令頒布之日生效，本案認定課稅標準既未明確，不宜追溯補徵
系爭所得稅云云。經查，行政法上所謂信賴保護原則，係指人民因相信既存之法秩序
，而安排其生活或處置其財產，則不能因嗣後法規之制定或修正，而使其遭受不能預
見之損害，用以保護人民之既得權益。本原則之適用，係在禁止新制定或修正法規有
溯及既往之效力。本件中科院之預算雖分別依計畫編列人事費支應其員工之各項給與
，但實際上領受「品位加給」或「技術津貼」之非軍職人員，無論配屬之單位參與不
同計畫，均依該院所訂「科技人員品位加給支給標準表」、「技術員薪給標準表」之
等級，每月按級定額領取科技品位加給或技術津貼。且該院與其聘僱人員之約定事項
亦載明所指薪給，除實物代金及眷補費外，包括全部給與，其非軍職人員所領受之科
技品位加給或技術津貼，核屬因提供勞務所取得之報酬，應無行為時所得稅法第四條
第八款免納所得稅規定之適用。況財政部臺灣省北區國稅局於八十二年間派員前往該
中科院瞭解結果，其支付非軍職人員之科技品位加給及技術津貼確係按月給付方式，
復經中科院八十一年十一月三日（八一）訓誠字第一六八七三號函致該局，說明該院
各類薪資扣繳所得稅狀況：「本院於年度開始即訂有各項研究計畫，並按照研究計畫
逐月實施。各項研究計畫除一般經費外，為獎勵科技人員竭盡心智參與研發工作，另
編列研發人員研究補助費及技術津貼。為便利作業，研發人員研究補助費係採按月發
放方式，再經由成本歸戶手續，回歸計畫預算內（研究補助費採個案給付，必將增加
人力及作業之負擔，不符經濟效益）」等語。足見中科院給付非軍職員工之品位加給
及技術津貼之所得，屬經常性研究補助費給與，且依職級按月定額支給，為提供勞務
所取得之報酬，依首揭規定，核非免稅之薪資所得，被告依法發單補徵稅款，並未逾
稅捐稽徵法第二十一條所定核課期間，於法並無不合。而首揭所得稅法之規定一直未
變更，僅補充解釋該稅法之行政院及財政部之函釋變更，未及於法規之制定或修正，
則上開函釋之變更應追溯至首開稅法頒布生效時適用，且無行政法信賴保護原則之適
用。綜上所述，本件原告依法應申報系爭所得而未申報，被告依首揭規定補徵原告稅
款三三、四一五元，一再訴願決定遞序維持，均無違誤。原告起訴意旨難謂有理，應
予駁回。本件原處分揆諸首揭規定，洵無違誤，一再訴願決定，遞予維持，俱無不合
。原告起訴意旨，難謂為有理由，應予駁回。
據上論結，本件原告之訴為無理由，爰依行政訴訟法第二十六條後段，判決如主文。
中    華    民    國     八十七      年     十一     月     二十七      日
                    行 政 法 院 第 四 庭
                                審 判 長 評  事      葉  振  權
                                         評  事      吳      仁
                                         評  事      吳  錦  龍
                                         評  事      林  家  惠
                                         評  事      吳  明  鴻
右  正  本  證  明  與  原  本  無  異
                                         法院書記官  阮  桂  芬
中    華    民    國     八十七      年     十一     月      三十       日
